臺灣高等法院刑事裁定
                                    108年度毒抗字第364號
抗  告  人
即  被  告  吳家弘  



上列抗告人因違反毒品危害防制條例案件，不服臺灣桃園地方法
院中華民國108年11月15日裁定（108年度毒聲字第447號），提
起抗告，本院裁定如下：
    主  文
抗告駁回。
    理  由
一、原裁定意旨略以：抗告人即被告吳家弘（下稱被告）基於施
    用第二級毒品甲基安非他命之犯意，民國108年8月21日凌晨
    4時50分許為警採尿起回溯120小時內之某時，在桃園市中壢
    區中美路上某汽車旅館內，以熱水沖泡含有第二級毒品甲基
    安非他命咖啡包之方式，施用第二級毒品甲基安非他命1次
    。嗣於同日凌晨3時5分許，在桃園市中壢區中央西路2段與
    中豐路之路口為警查獲。訊據被告於警詢及偵訊中就上開施
    用甲基安非他命情節均坦承不諱，而被告尿液經送檢驗後亦
    呈安非他命、甲基安非他命陽性反應，是本件被告施用毒品
    犯行堪以認定，又被告前未曾受觀察、勒戒，依毒品危害防
    制條例第20條第3項及觀察勒戒處分執行條例第3條第1項，
    裁定被告應送勒戒處所觀察、勒戒等語。
二、抗告意旨略以：查本案檢察官於聲請觀察勒戒前，未曾通知
    被告到案，而原審未能一併審酌檢察官之聲請具有上開瑕疵
    ，遽而裁定被告應送觀察勒戒處所觀察勒戒，實有未妥，亦
    與毒品危害防制條例第20條之規定應由檢察官聲請法院審查
    後，始得命被告進入勒戒處所觀察勒戒之制度目的，及同條
    例第24條提供施用毒品者戒癮治療途徑之立法意旨所違背，
    被告既完全符合實施戒癮治療之條件，應有適用機構外處遇
    戒癮治療代替機構內處遇觀察勒戒之餘地，倘僅因檢察官未
    能依法告知被告除接受觀察勒戒外，尚有實施戒癮治療之選
    擇，即排除被告適用機構外處遇戒癮治療悔過自新之機會，
    不僅有所不公，且可能助長沉溺毒癮，對於個人、家庭、社
    會往後所要付出之成本恐更可觀。再就比例原則最小侵害性
    審查，若本件客觀上存有侵害被告權益較小之手段如替代療
    法、戒癮治療，自不得捨該同時能達到戒治目的且侵害較小
    之手段為之，反令被告入觀察勒戒處所觀察勒戒，被告並非
    長期施用毒品之成癮患者，而被告對自己一時失慮所為實已
    深感後悔，且有決心戒除毒癮，願意主動到醫療院所或戒毒
    機構接受治療，瞭解問題來源，期許改正，未來更能回饋社
    會，另被告家中尚有年邁父親須由被告獨力奉養，且被告目
    前職業為業務員，需負擔家庭經濟重擔，倘令被告入所觀察
    勒戒，勢必造成家庭狀態大受影響，檢察官未能考量被告有
    正職工作，須負擔家計，遽然聲請觀察勒戒，除對被告生活
    造成巨大衝擊，對被告戒除毒癮亦無助益，請求撤銷原裁定
    ，並駁回檢察官之聲請云云。
三、經查：
(一)被告對其於上開時、地施用第二級毒品甲基安非他命毒品乙
    情於警詢及偵查均坦認不諱（見偵查卷第8至9頁、第54至55
    頁），且其為警查獲時所採集之尿液檢體，經送請台灣檢驗
    科技股份有限公司檢驗後，呈甲基安非他命陽性反應，有桃
    園市政府警察局保安大隊搜索扣押筆錄暨扣押物品目錄表、
    現場及扣押物照片、桃園市政府警察局被採尿人尿液暨毒品
    真實姓名與編號對照表、臺灣檢驗科技股份有限公司108年9
    月6日報告編號UL/2019/00000000號濫用藥物尿液檢驗報告
    在卷可稽（見偵查卷第27至29頁、第33至34頁、第32-1頁、
    第56-2頁）。此外，復有甲基安非他命1包、摻有甲基安非
    他命毒品之咖啡包5包及玻璃吸食器1組扣案可資佐證，足徵
    被告之自白與事實相符，應堪採信。從而，原審依毒品危害
    防制條例第20條第1項及觀察勒戒處分執行條例第3條第1項
    ，裁定被告應送勒戒處所觀察、勒戒，經核並無違誤。
(二)被告雖執前詞抗告，然查97年4月30日修正公布之毒品危害
    防制條例第24條第1項，採行「觀察、勒戒」與「緩起訴之
    戒癮治療」並行之雙軌模式，並無「緩起訴之戒癮治療」應
    優先於「觀察、勒戒」的強制規定，參諸毒品危害防制條例
    第24條第2項規定、最高法院100年度第1次刑事庭會議決議
    之結論，檢察官對於「初犯」及「5年後再犯」之施用毒品
    案件，如為附命完成戒癮治療之緩起訴處分，嗣該緩起訴處
    分被撤銷確定，檢察官應直接予以起訴或聲請簡易判決處刑
    ，而不得再向法院聲請觀察、勒戒；反之，如係先向法院聲
    請觀察、勒戒，並視被告有無繼續施用毒品傾向，決定是否
    接受強制戒治，其於觀察、勒戒完畢或強制戒治期滿後，最
    終均可獲得不起訴處分，故如將後續不能完成戒癮治療及司
    法追訴之潛在風險一併納入考量，附命完成戒癮治療之緩起
    訴處分亦非必然有利於被告，是就保障被告利益之觀點而言
    ，亦無必要將「緩起訴之戒癮治療」認係「觀察、勒戒」之
    前置處分。因此，檢察官本得依照個案實際情形，依法裁量
    決定採行何者為宜。且觀諸毒品危害防制條例之規定，並無
    課以檢察官於聲請書中說明不命被告接受戒癮治療理由之義
    務；另依毒品戒癮治療實施辦法及完成治療認定標準第6條
    ：「檢察官為緩起訴處分前，應得參加戒癮治療被告之同意
    ，並向其說明完成戒癮治療應遵守事項後，指定其前往治療
    機構參加戒癮治療」、「未滿20歲之被告，並應得其法定代
    理人之同意。」之規定可知，受戒癮治療者必須自行前往治
    療機構接受戒癮治療並遵守一定事項，一旦違反，其緩起訴
    處分即有可能遭到撤銷，並由檢察官依法追訴，故如檢察官
    欲依毒品危害防制條例第24條規定，以緩起訴方式替代觀察
    、勒戒時，自應詢問行為人是否同意接受戒癮治療，是緩起
    訴之戒癮治療應屬法律賦予檢察官偵查裁量結果之作為，不
    得認為係施用毒品者所享有之權利；而是否給予施用毒品者
    為附命完成戒癮之緩起訴處分，既屬檢察官之職權，自非法
    院所得介入審酌。（本院107年度法律座談會刑事類提案第2
    2號研討意見參照）。綜上，考量現行法並未課予檢察官應
    於聲請書中說明不命接受戒癮治療理由等義務，應是賦予執
    行機關在不牴觸法律之前提下，本於現實情況予以彈性運作
    ，以追求刑事制度之最大整體利益，亦即就此等裁量決定，
    其程序保障之密度，本不能與現行法律就其細部內容已有明
    文規定之刑事審判程序相比擬，故尚難僅憑檢察官未於聲請
    時詳細論述告知其判斷理由等，即率謂檢察官之裁量有何違
    法或不當或謂法院裁定有何理由不備。
(三)抗告意旨雖另以檢察官於聲請觀察勒戒前未通知被告到案，
    有違正當程序云云，惟本件檢察官已於108年8月21日就本案
    事實詢問被告，並當庭告知刑事訴訟法第95條、第31條第5
    項之相關權利，有訊問筆錄在卷可稽（見偵查卷第53至55頁
    ），被告主張檢察官未通知被告到案，難認有據。
(四)綜上所述，原審認被告有施用第二級毒品甲基安非他命之行
    為，依檢察官之聲請，裁定被告應送勒戒處所觀察、勒戒，
    經核並無不合。抗告意旨猶執前詞，空言指摘原裁定不當，
    難認有理由，本件抗告應予駁回。
據上論斷，應依刑事訴訟法第412 條，裁定如主文。
中　　華　　民　　國　　108 　年　　12　　月　　30　　日
                  刑事第九庭  審判長  法  官  潘翠雪 
                                      法  官  林庚棟 
                                      法  官  陳俞婷
以上正本證明與原本無異。
不得再抗告。
                                      書記官  李文傑
中　　華　　民　　國　　109 　年　　1 　　月　　2 　　日